臺灣雲林地方法院刑事判決
109年度金訴字第82號
公  訴  人  臺灣雲林地方檢察署檢察官
被      告  鍾祁璋


上列被告因違反洗錢防制法等案件，經檢察官提起公訴（109年
度偵緝字第62號），本院判決如下：
    主      文
丙○○幫助犯洗錢防制法第十四條第一項之洗錢罪，處有期徒刑
伍月，併科罰金新臺幣貳萬元，罰金如易服勞役，以新臺幣壹仟
元折算壹日。　　　
    事實及理由
壹、犯罪事實
    丙○○知悉近年來以虛設、借用或買賣人頭帳戶之方式，供
    詐欺者作為詐欺他人交付財物等不法用途多有所聞，而金融
    機構帳戶係個人理財之重要工具，關係個人財產、信用之表
    徵，應可預見將金融機構存摺、金融卡及密碼等資料提供予
    無相當信賴基礎之他人，可能供詐欺者所用，便利詐欺者得
    詐騙不特定民眾將款項匯入該人頭帳戶，再將該犯罪所得轉
    出，製造金流斷點，達到掩飾、隱匿之結果，以逃避檢警之
    追緝，竟仍不違背其本意，基於幫助詐欺取財及幫助洗錢之
    不確定故意，依報章上金錢借貸廣告之指示，以通訊軟體LI
    NE與真實年籍資料不詳、自稱「林先生」之人(下稱「林先
    生」)聯繫，並於民國107年1月22日9時30分前之某日，在新
    竹市某處，將其向合作金庫商業銀行虎尾分行申辦之000-00
    00000000000帳號活儲帳戶(下稱本案帳戶)之存摺、提款卡
    及密碼，寄給「林先生」收受。而「林先生」所屬之詐欺成
    員（無證據證明有未滿18歲之人，亦無證據證明成員有3 人
    以上）取得本案帳戶之存摺、金融卡及密碼後，即意圖為自
    己不法之所有，基於詐欺取財及洗錢之犯意，以如附表所示
    之方式，向乙○○實施詐欺行為，致乙○○陷於錯誤，而得手如
    附表所示之金額。嗣經乙○○查覺受騙後報警處理，因而查獲
    上情。　　
貳、程序事項
    刑事訴訟法第159 條之5 規定，被告以外之人於審判外之陳
    述，雖不符前4 條之規定，而經當事人於審判程序同意作為
    證據，法院審酌該言詞陳述或書面陳述作成時之情況，認為
    適當者，亦得為證據。當事人、代理人或辯護人於法院調查
    證據時，知有第159 條第1 項不得為證據之情形，而未於言
    詞辯論終結前聲明異議者，視為有前項之同意。本判決以下
    所引用之傳聞證據，檢察官、被告丙○○於審判程序中均同意
    作為證據使用，或知有傳聞證據之情形而未於言詞辯論終結
    前聲明異議，本院審酌該等陳述所取得過程並無瑕疵，且與
    本案相關之待證事實具有關連性，認適當作為證據，均具有
    證據能力。　　
參、認定犯罪事實所憑之證據及理由
一、被告固坦承有於107 年1 月22日9 時30分前之某日，在新竹
    市某處，將本案帳戶之存摺郵寄給「林先生」收受，惟矢口
    否認有何幫助詐欺取財、幫助洗錢之犯行，辯稱：當時我在
    北部工作，因有資金缺口，我看到中國時報裡面的廣告內容
    後，才聯繫「林先生」，那篇廣告的篇幅很大，所以我相信
    對方。對方跟我說要我寄存摺過去，他們會請會計師認定，
    倘若通過認定後，存摺就屬於我的資產，如此他們即可提供
    資金給我。我最主要的是因為當下很缺錢，也很信任對方，
    而且他們告訴我可以借我新臺幣(下同)30萬元，所以我才為
    之。我覺得我自己也是受害者。此外，我只有將本案帳戶之
    存摺郵寄給「林先生」，並未將金融卡及密碼交付與「林先
    生」。我的金融卡是因為搬家之原因而遺失，遺失時間大概
    是在107 年1 月間，那張金融卡的密碼我是寫在一張紙上，
    然後跟金融卡放在一起。當時我因為疏忽而未向銀行掛失金
    融卡，但我後來於108年6月至8月間，有去新竹市南門派出
    所報案云云。　
二、被告有於107年1月22日9時30分前之某日，在新竹市某處，
    將本案帳戶之存摺郵寄給「林先生」收受。而「林先生」所
    屬之詐欺成員取得本案帳戶資料後，即以如附表所示之方式
    ，向告訴人乙○○實施詐欺行為，致告訴人陷於錯誤，而得手
    如附表所示之金額之事實，為被告所不爭執（偵緝卷第44頁
    、本院卷第167至168、171至173、242、244至245頁），核
    與告訴人（警卷第5 至9 頁）之證述相符，並有告訴人提供
    之合作金庫銀行存款憑條1 紙（警卷第11頁）、內政部警政
    署反詐騙諮詢專線紀錄表、新北市政府警察局淡水分局水碓
    派出所受理詐騙帳戶通報警示簡便格式表、金融機構聯防機
    制通報單、受理各類案件紀錄表各1份 （警卷第25至33頁）
    、合作金庫商業銀行虎尾分行107 年3 月15日合金虎尾字第
    1070000927號函檢附帳號000-0000000000000 號開戶基本資
    料及107 年1 月17日至107 年1 月24日之歷史交易明細表各
    1 份（警卷第17至20頁、第13頁）、合作金庫商業銀行虎尾
    分行109年10月26日合金虎尾字第1090003600號函檢附帳戶
    交易明細1份（本院卷第31至35頁）、金融帳戶開戶查詢系
    統查詢單、金融帳戶開戶查詢系統已結案結果查詢作業、銀
    行回應明細資料各1紙（本院卷第37至41頁）在卷可查，此
    部分之事實，首堪認定。　　
三、金融帳戶為個人之理財工具，而政府開放金融業申請設立後
    ，金融機構大量增加，一般民眾皆得以存入最低開戶金額之
    方式，自由申請開設金融帳戶，並無任何特殊之限制，因此
    一般人申請存款帳戶極為容易而便利，且得同時在不同金融
    機構申請多數存款帳戶使用，並無使用他人帳戶之必要，此
    為一般日常生活所熟知之常識，故除非有特殊信賴關係或親
    友間之借用外，多與充作犯罪使用，並藉此躲避警方追緝有
    關。何況，金融帳戶係個人資金流通之交易工具，事關帳戶
    申請人個人之財產權益，進出款項亦將影響個人社會信用評
    價，且金融帳戶、金融卡與密碼結合，具備專有性，是以金
    融帳戶具有強烈之屬人性及隱私性，應以本人使用為原則。
    衡諸常理，若非與本人有密切或特殊信賴關係，實無任意供
    他人使用之理，縱有交付個人帳戶供他人使用之特殊情形，
    亦必會先行瞭解他人使用帳戶之目的始行提供，並儘速要求
    返還。再者，犯罪成員經常利用收購方式大量取得他人之存
    款帳戶，亦常以薪資轉帳、辦理貸款、質押借款等事由，使
    他人交付金融帳戶之存摺、金融卡及密碼，規避執法人員之
    查緝，類此在社會上層出不窮之案件，亦經坊間書報雜誌、
    影音媒體多所報導，為眾所周知之情事，是以避免此等專屬
    性甚高之物品被不明人士利用為犯罪工具，亦為一般生活所
    應有之認識。據此，對於交付帳戶之存摺、金融卡及密碼，
    此等極具敏感性之舉動，如無相當堅強且正當之理由，一般
    均可合理懷疑，提供帳戶者對於可能因此助長詐欺成員之犯
    行，有一定程度之預見，且對於此等犯罪結果，主觀上出於
    默許或毫不在乎之狀態，蓋帳戶存摺、金融卡及密碼一旦交
    出，原所有人對於帳戶內之資金流動幾無任何控制能力，除
    非主動掛失，否則無異將帳戶讓渡他人，任憑被害人受騙且
    追償無門，此種舉動及主觀心態當屬可議，而有以刑罰加以
    處罰之必要，經查：
㈠、觀諸本件詐騙及提領款項之過程，詐欺成員於107 年1 月22
    日9 時30分，向告訴人詐騙後，告訴人遂依詐欺成員指示，
    於107 年1 月22日11時24分許匯款15萬元進入本案帳戶，該
    款項於同日以卡片提款方式經提領完畢乙節，除為告訴人指
    述明確外，另有合作金庫商業銀行虎尾分行109年10月26日
    合金虎尾字第1090003600號函檢附帳戶交易明細1份（本院
    卷第31至35頁）在卷可證，足徵告訴人遭詐騙，並依指示匯
    款進入本案帳戶後，旋即於同日遭提領完畢且未受任何阻礙
    ，是從告訴人遭詐騙、匯款之時間，至款項遭提領之時間，
    均具有前後時間密接性以觀，倘若係經由竊盜或拾得而取得
    之他人帳戶之金融卡者，因未經帳戶申請人同意使用，帳戶
    申請人是否報警追查或向銀行辦理掛失止付，均處於不確定
    狀態，詐欺成員為避免詐騙之成果功虧一簣，自無甘冒風險
    而貿然以竊盜或拾得之金融帳戶作為人頭帳戶使用，是本案
    倘非被告將本案帳戶之金融卡、密碼提供給詐欺成員，詐欺
    成員斷無可能如此順利使用本案帳戶提領款項，亦無可能告
    知告訴人將款項匯入本案帳戶內，故本案帳戶之存摺、金融
    卡及密碼，於107 年1 月22日前，係由被告一併交付給「林
    先生」及其所屬之詐欺成員，應屬明確。　　
㈡、被告於案發時為50餘歲之人，並自陳：我大學畢業，在大成
    商工當過學校主任、教師，服務25年，從77年任職到102 年
    退休。當時在學校每月薪資為7萬元，算是學校的核心人物
    。這期間亦有投資股票，有賺有賠。曾經跟土銀、元大等多
    家銀行借貸，最多借到200至300萬元等語（本院卷第243至2
    44 頁），又本案帳戶於105 年1 月至106 年11 月間，均有
    多次卡片提款之紀錄，此有上開合作金庫商業銀行虎尾分行
    109年10月26日合金虎尾字第1090003600號函檢附帳戶交易
    明細1份（本院卷第31至35頁）附卷可查，可知被告具有相
    當程度之知識及社會經驗，並非年幼無知或欠缺一般交易常
    識之人，對於金融卡憑密碼交易，而無查對實際使用人之特
    性，若將金融卡及密碼一併交付後，可能充為人頭帳戶使用
    ，自不得諉為不知，是被告應可預見金融卡與密碼一併交付
    ，極可能供作詐欺犯罪之用。又細觀本案帳戶之交易明細，
    於106 年11月10日存款僅剩78 元，迄本件告訴人於107 年1
     月22日受詐騙匯款15萬元前，並無任何入款或交易紀錄，
    帳戶內之78元餘額無法自提款機提領，且被告亦自稱：因為
    我存摺裡面沒有錢，所以我不怕我的戶頭被人家領光，也就
    是說被別人拿去用，我覺得沒有損失等語(本院卷第248頁)
    ，是被告對於交付餘額不多之本案帳戶之存摺、金融卡及密
    碼與他人，並不會對其造成經濟上之損失，已有所預見，故
    縱使本案帳戶淪為詐欺取款之人頭帳戶，亦無違背被告之本
    意。
㈢、被告雖否認交付本案帳戶之金融卡及密碼與「林先生」，辯
    稱金融卡係因為搬家之因素而導致遺失，又因為疏忽而未向
    銀行掛失，但後來在108年6至8月間，有去新竹市南門派出
    所報案云云(本院卷第171、247至248頁)。然而，針對本案
    帳戶之存摺、金融卡掛失情形，經本院函詢合作金庫商業銀
    行虎尾分行，其函覆稱：本案帳戶無掛失提款卡、存摺及變
    更提款卡密碼等節，此有合作金庫商業銀行虎尾分行109 年
    12月22日合金虎尾字第1090004347號函1 紙（本院卷第213 
    頁）在卷佐證。至於被告報案與否之情況，亦經本院函詢新
    竹市警察局第三分局，其回覆：被告於107年1月1日至108年
    9月30日間，皆未有報案之紀錄等情，此有新竹市警察局第
    三分局109年12月24日竹市警三分偵字第1090027539號函暨
    檢附之員警職務報告1份（本院卷第215 至217 頁）為證，
    可知本案被告均未有掛失及報案之舉，此與發覺自身之金融
    卡、密碼同時遺失時，理應一併迅速、積極掛失，避免遭不
    法人士從事不法行為之常情有違，可徵被告辯稱本案帳戶之
    金融卡及密碼係遺失云云，已有疑義。
㈣、再者，針對被告陳稱其乃將金融卡之密碼寫在紙上，而該紙
    條跟金融卡放在一起等節，惟被告於本院審理時自陳：針對
    密碼之部分，我經常會用我的生日0811當作密碼，有時候為
    了好記，就會設定6666或8888。也就是說，我大概會有3個
    密碼，分別是0811、6666、8888等語(本院卷第246頁)，惟
    查，被告生日為個人重要身分資訊，一般不會忘記，尚無書
    寫以為記憶之必要。至於6666、8888這二組密碼，亦屬極為
    容易記憶之數字，且被告上開本院審理程序中之供述，距被
    告所稱遺失一事接近快3 年之時間，被告亦可在無紙條記載
    之情形下，清楚記憶其金融卡密碼為其生日0811或是6666、
    8888其中一組，自當無將密碼記入紙條之實益，益見被告前
    開辯詞，純屬卸責之詞，不可採信。
㈤、至於被告於偵訊、本院準備程序及審理時陳述：當初因有借
    款之需，我急著要還別人30萬元，所以依照報紙上廣告之指
    示，與「林先生」聯繫，其告知存摺屬於資產云云(偵緝卷
    第44頁、本院卷第171頁、第244至245頁)。然而，針對「林
    先生」之聯絡內容，其陳稱：「林先生」所屬之公司名稱我
    忘記了。我只知道對方姓林，但他當時沒有跟我講他的全名
    ，我亦無跟他親自碰過面，我們只有使用通訊軟體LINE聯繫
    ，而且聯絡方式也只有他的LINE。我寄出存摺之後，「林先
    生」的LINE就無法連絡上他，也就是完全斷了訊，但是在斷
    了訊之後，我完全沒有想到要報警或掛失。我跟「林先生」
    在我寄存摺給他之前，我們都沒有談到借款之金額、利息，
    以及後續如何還款。他亦無跟我說需要其他擔保品、抵押物
    。「林先生」也未告知我何時要將存摺還給我等語(本院卷
    第171頁)，顯見被告因需錢孔急而任意輕信對方之說法以取
    得貸款，且對於主要與其聯絡之人「林先生」，不僅不知對
    方之真實年籍資料，亦僅有取得通訊軟體LINE之聯絡方式，
    無其他聯繫資訊，是被告在未能充足掌握公司人員資訊、是
    否為合法之放貸公司，亦未做確實查證之情況下，即將攸關
    個人資金流通、信用評價之本案帳戶之存摺、金融卡、密碼
    ，交付給未曾謀面、僅有通訊軟體LINE聯絡方式之「林先生
    」，使被告自身對於本案帳戶之實際用途已無法控制，無異
    是將本案帳戶讓渡給其等不認識之人利用。況且，被告當初
    未進一步詢問「林先生」關於貸款之金額、利息等重要事項
    ，與被告自陳：我之前向銀行借款，我有拿房子抵押，且銀
    行有跟我談利息。銀行沒有要我提供存摺、提款卡、密碼。
    我認為銀行是因為我有足夠的擔保，才會願意借錢給我等節
    (本院卷第244頁)之合法借貸經驗有相當程度之迥異，益證
    被告有容任詐欺成員使用上開帳戶資料作為犯罪工具所用之
    情，故被告前開所辯，無解於本件被告之主觀不確定故意。
四、準此，被告既可預見本案帳戶之存摺、金融卡、密碼提供他
    人使用，將幫助他人實施詐欺、洗錢犯罪，仍心存僥倖，將
    本案帳戶之上開資料，交與「林先生」使用，顯具縱有人以
    其帳戶實施詐欺、洗錢犯罪，亦不違背其本意之不確定故意
    甚明。被告上開辯稱，均非可採。綜上所述，本案事證明確
    ，被告犯行堪以認定。　　　
肆、論罪科刑
一、按行為人提供金融帳戶之金融卡及密碼供他人使用，嗣後告
    訴人或被害人雖匯入款項，然此時之金流仍屬透明易查，在
    形式上無從合法化其所得來源，未造成金流斷點，尚不能達
    到掩飾或隱匿特定犯罪所得之來源、去向及所在之作用，須
    待款項遭提領後，始產生掩飾、隱匿之結果。故而，行為人
    提供金融帳戶提款卡及密碼，若無參與後續之提款行為，即
    非洗錢防制法第2條第2款所指洗錢行為，無從成立一般洗錢
    罪之直接正犯。又金融帳戶乃個人理財工具，依我國現狀，
    申設金融帳戶並無任何特殊限制，且可於不同之金融機構申
    請多數帳戶使用，是依一般人之社會通念，若見他人不以自
    己名義申請帳戶，反而收購或借用別人之金融帳戶以供使用
    ，並要求提供提款卡及告知密碼，則提供金融帳戶者主觀上
    如認識該帳戶可能作為對方收受、提領特定犯罪所得使用，
    對方提領後會產生遮斷金流以逃避國家追訴、處罰之效果，
    仍基於幫助之犯意，而提供該帳戶之提款卡及密碼，以利洗
    錢實行，仍可成立一般洗錢罪之幫助犯（參照最高法院108
    年台上大字第3101號刑事裁定意旨）。經查，本件並無證據
    顯示被告與「林先生」及其所屬之詐騙成員有何共同詐欺、
    洗錢之犯意聯絡。又被告係具備一般生活智識能力、社會經
    驗之人，已如前述，主觀上當有認識該他人利用人頭帳戶之
    目的係為不法用途，金流經由人頭帳戶被提領後將產生追溯
    困難之情，卻仍提供本案帳戶之資料以利洗錢實行，自應成
    立幫助一般洗錢罪。是核被告所為，係犯刑法第30條第1項
    前段、第339條第1項之幫助犯詐欺取財罪，及刑法第30條第
    1項前段、洗錢防制法第14條第1項之幫助洗錢罪。公訴意旨
    認被告係洗錢防制法第14條第1項洗錢罪之正犯，容有未妥
    ，附此敘明。　
二、被告交付本案帳戶之存摺、金融卡及密碼與「林先生」及其
    所屬之詐欺成員，幫助詐欺成員對告訴人施以詐術，致告訴
    人陷於錯誤而交付財物，同時達成幫助掩飾、隱匿詐欺所得
    真正去向之結果，係以一行為觸犯幫助詐欺取財罪及幫助洗
    錢罪，為想像競合犯，應依刑法第55條前段規定，從一重論
    以幫助洗錢罪。
三、被告既係對正犯資以助力而未參與犯罪構成要件行為之實行
    ，為洗錢罪之幫助犯，爰依刑法第30條第2項之規定，按正
    犯之刑減輕之。
四、爰審酌被告為具備一般生活智識能力之人，且素有使用金融
    帳戶之經驗，在政府及大眾媒體之廣泛宣導下，理應對於國
    內現今詐欺案件層出不窮之情形有所認知，竟率爾提供本案
    帳戶之存摺、金融卡及密碼供詐欺成員作為犯罪工具，因此
    幫助詐欺成員遂行詐欺取財犯罪之目的，並得以隱匿其真實
    身分，復使詐欺成員得以掩飾、隱匿犯罪所得之真正去向，
    而保有犯罪所得，減少遭查獲之風險，使詐騙成員更加肆無
    忌憚，助長犯罪之猖獗，且造成告訴人受有前揭損害，亦尚
    未與告訴人達成和解，所為誠屬不該。惟念及被告本身未實
    際參與詐欺取財、洗錢之犯行，且客觀上查無證據足證被告
    因本案獲有利益。兼衡被告自陳大學畢業之教育程度；離婚
    ，育有3名子女，均已成年；目前無家庭成員；現從事清潔
    環保之工作，每日收入約1,000元，以及審酌被告否認犯行
    之犯後態度等一切情狀，量處如主文所示之刑，並諭知罰金
    如易服勞役之折算標準。此外，本案無其他證據證明被告獲
    有利益，無從沒收犯罪所得，附此敘明。   　
伍、應適用之法律：刑事訴訟法第299條第1項前段，洗錢防制法
    第14條第1項，刑法第11條前段、第30條第1項前段、第2項
    、第339條第1項、第55條前段、第42條第3項前段，刑法施
    行法第1條之1第1項。
本案經檢察官甲○○提起公訴，檢察官李承桓到庭執行職務。　
中　　華　　民　　國　　110 　年　　3 　　月　　18　　日
                  刑事第八庭  審判長法  官    黃偉銘
　
                                    法  官    陳育良
　
                                    法  官    蕭孝如
以上正本證明與原本無異。
如不服本判決應於收受判決後 20 日內向本院提出上訴書狀，並
應敘述具體理由；其未敘述上訴理由者，應於上訴期間屆滿後20
 日內向本院補提理由書（均須按他造當事人之人數附繕本）。
「切勿逕送上級法院」。
                                    書記官    沈佩霖
中　　華　　民　　國　　110 　年　　3 　　月　　18　　日

附錄本案論罪科刑法條全文：
中華民國刑法第30條
幫助他人實行犯罪行為者，為幫助犯。雖他人不知幫助之情者，
亦同。
幫助犯之處罰，得按正犯之刑減輕之。

中華民國刑法第339條
意圖為自己或第三人不法之所有，以詐術使人將本人或第三人之
物交付者，處五年以下有期徒刑、拘役或科或併科五十萬元以下
罰金。
以前項方法得財產上不法之利益或使第三人得之者，亦同。
前二項之未遂犯罰之。

洗錢防制法第14條
有第二條各款所列洗錢行為者，處七年以下有期徒刑，併科新臺
幣五百萬元以下罰金。
前項之未遂犯罰之。
前二項情形，不得科以超過其特定犯罪所定最重本刑之刑。　　

附表：詐欺集團詐騙方式及過程
編號 對象 遭詐騙情節 匯款/存款時間 匯款金額及匯入帳戶  1 乙○○(告訴人) 詐欺集團成員於107 年1 月22日9 時30分，假冒乙○○之朋友，佯稱急需借錢周轉，請乙○○匯款給他云云，致乙○○陷於錯誤。 107 年1 月22日11時24分許 匯款15萬元至丙○○之合作金庫銀行帳戶內。